【裁判字號】    88,簡上,138
【裁判日期】    890721
【裁判案由】    侵占
【裁判全文】
臺灣新竹地方法院刑事判決                        八十八年度簡上字第一三八號
    上  訴  人  戊○○
    即  被  告
右列上訴人因侵占案件，不服本院竹北簡易庭八十八年度竹北簡字第二二三號中華民
國八十八年九月一日第一審簡易判決（聲請案號：台灣新竹地方法院檢察署八十八年
度偵字第四一０五號）提起上訴，本院管轄第二審之合議庭自為第一審判決如左：
    主    文
原判決撤銷。
戊○○無罪。
    理    由
一、聲請意旨略以：上訴人即被告戊○○意圖為己不法之所有，於民國八十八年二月
    十日，在新竹市某處，侵占丁○○所遺失發票人均為丙○○（帳號三０六五－六
    號），付款人均為臺灣土地銀行湖口分行，金額均為新臺幣（下同）二萬五千元
    ，票載發票日均為八十八年三月十日，票號分別為ＢＳＢ0000000號、Ｂ
    ＳＢ0000000號之支票二紙，並用以清償積欠甲○○之債務，因認被告涉
    有刑法第三百三十七條之侵占遺失物罪嫌等語。
二、按犯罪事實應依證據認定之，無證據不得推定其犯罪事實；又不能證明被告犯罪
    者，應諭知被告無罪之判決，刑事訴訟法第一百五十四條、第三百零一條第一項
    前段分別定有明文。
三、公訴人認被告涉有刑法第三百三十七條之侵占遺失物罪嫌，無非係以：丁○○、
    黃金鉞、乙○○（甲○○之配偶）之證述，並有遺失票據申報書、掛失止付票據
    提示人資料查報表各一份暨支票、退票理由單各二份附卷足稽等為其主要論據。
四、按犯罪事實，應依證據認定之，無證據不得推定其犯罪事實，刑事訴訟法第一百
    五十四條定有明文。復按，認定不利被告之事實，須依積極證據，苟積極證據不
    足為不利於被告事實之認定時，即應為有利於被告之認定，更不必有何有利之證
    據，最高法院三十年上字第八一六號亦著有判例。
五、訊據上訴人即被告戊○○固不否認有將上開二紙支票交付甲○○以清償積欠甲○○之債務，並由甲○○之配偶乙○○提示該二紙支票等情，惟堅決否認有侵占遺
    失物犯行，並辯稱：伊與發票人丙○○係鄰居，上開二紙支票係伊於八十八年農
    曆春節前向丙○○所借，原約定伊應於八十八年三月五日前將支票款現金五萬元
    交給丙○○存入支票存款帳戶，惟因伊未依約將五萬元交給丙○○，丙○○始辦
    理掛失止付等語。經查：
（一）上開二紙支票確係發票人丙○○於八十八年三月十日（即與票載發票日同日）
      辦理掛失止付，並載明上開二紙支票係受款人丁○○於八十八年二月十日前往
      新竹市送貨途中，因購買檳榔拿錢時卡於皮夾內致遺失，遺失地點為臺灣省立
      新竹醫院（現已改制為行政院衛生署新竹醫院）前路口，有遺失票據申報書、
      票據掛失止付通知書各一份附卷可稽。
（二）惟查，上開二紙確係被告交付甲○○以清償積欠之債務，旋甲○○之配偶乙○○取得上開二紙支票後，即於八十八年一月十七日將之送交設於臺灣土地銀行
      湖口分行帳號一九九九五－六號帳號託收；嗣屆至票載發票日，臺灣土地銀行
      湖口分行提出票據交換時，始因丙○○已辦理掛失止付而遭退票，業據證人乙○○於偵查中及本院調查時證述綦詳，並有掛失止付票據提示人資料查報表、
      臺灣土地銀行湖口分行八十九年五月二十三日函（該函誤載託收日期為八十八
      年一月十八日）暨帳號一九九九五－六號帳號甲○○帳戶支票託收明係表等附
      卷足稽。據此，被告最遲於八十八年一月十七日前確已將上開二紙支票交付甲○○無疑。
（三）又被告自警訊、偵查以迄本院審理時均前後一致辯稱：上開二紙支票確係伊向
      丙○○所借用等情，並於本院審理時明確供陳：上開二紙支票係於八十八年農
      曆春節前向丙○○所借等情，經核與上開二紙支票乃於八十八年一月十七日即
      經甲○○之配偶乙○○送交臺灣土地銀行湖口分行託收等情相符，且八十八年
      之農曆春節為八十八年二月十六日，亦確係在甲○○之配偶乙○○將上開二紙
      支票送交臺灣土地銀行湖口分行託收之後，足見被告所辯，應確與事實相符，
      堪足採信。至被告於警訊、偵查中及本院調查時雖曾先後供稱：「他於八十八
      年三月間在新竹縣湖口鄉．．．將二張支票借我．．．（你何時．．．交付該
      二張支票給甲○○？）我於八十八年三月中旬．．．交付的」（見警訊筆錄，
      偵查卷第三頁背面）、「．．．交給甲○○大約是二月二十幾日左右」（參八
      十八年六月九日檢察官偵訊筆錄，偵查卷第３６頁）、「（何時交甘某？）８
      ８．２月初交付」云云（見本院八十八年十一月十五日訊問已錄），惟參以被
      告前開歷次於警訊、偵查中及本院調查時供稱係八十八年二、三月間向黃鉞借
      票及交付甲○○時，亦先後陳稱：「．．．是丙○○給（按應係「借」字之誤
      載）我的．．．時間忘了」（參八十八年六月九日上午檢察官偵訊筆錄，偵查
      卷第２６頁背面）、「（你票何時交甲○○？）我不記得時間，但我記得我拿
      票後過三日才交給甲○○，大約是二月二十幾日左右」（參八十八年六月九日
      下午檢察官偵訊筆錄，偵查卷第３６頁）、「（票何時借的？）忘了」等語（
      見本院八十八年十一月十五日訊問已錄），足見被告確係因事隔數月之久，而
      無法確實記得向丙○○借用支票及交付甲○○之時間，而為約略之陳述甚明，
      此亦與常情無違，自不得以此採為不利於被告之認定。
（四）第查，被害人丙○○及證人丁○○自警訊、偵查中以迄本院審理時雖均前後一
      致指陳：上開二紙支票係丙○○於八十八年二月十日，在新竹縣湖口鄉○○路
      九一號其住處簽發交付予丁○○，以作為支付搭蓋鐵皮屋之工程款；詎於當日
      下午，丁○○在新竹市○○路欲拿皮夾買檳榔時，始發現上開二紙支票連同皮
      夾一起遺失，丁○○乃隨即打電話告知丙○○云云。然上開二紙支票早於八十
      八年一月十七日之前即經被害人丙○○簽發，已如前述，故被害人丙○○及證
      人丁○○前後一致指稱：上開二紙支票係被害人丙○○於八十八年二月十日簽
      發云云，即顯然均虛偽不實。又經本院隔離訊問被害人丙○○及證人丁○○關
      於被害人丙○○簽發上開二紙支票之緣由、過程及丁○○如何告知丙○○支票
      遺之過程，被害人丙○○乃稱：「總工程款七萬多元，只算七萬元．．．我開
      上開二票給他．．．另二萬元現金．．．是在開上開二票前一個多月左右．．
      ．當時前一天金上打電話給我要工資尾款五萬元，我叫他隔天早上到我家拿．
      ．．拿了票即走．．．金上在場看我開票．．．（為何開二張票，不開乙張票
      ？）是金上要求開二張票．．．但未說各開多少錢，各開二萬五千元是我格人
      意思」（見本院八十八年十一月二十九日訊問筆錄）、「是當天下午丁○○打
      電話告訴我說在經國路買東西發現皮夾遺失」（參本院八十九年四月二十一日
      訊問已錄）、「當天下午五點多左右，他打電話到公司去，電話號碼0000
      000、另有0000000不知是何支電話，但確定是這兩支其中一支，當
      時我人在公司．．．所以金上就直接打到公司找我，他打到公司找我，當然知
      道我人在公司，他直接打到公司，是小姐先接到再轉給我，之前沒有與我連絡
      ．．．當時他沒有打行動電話找我，直接打到公司找我．．．丁○○只有打一
      次電話．．．」云云（見本院八十九年五月十二日訊問筆錄）；而證人丁○○
      則證稱：「是我幫其搭鐵皮屋．．．共四十多萬元．．．或六十多萬元．．．
      後面８７年底修改之工資前後加起來約十多萬．．．上開二票之金額五萬元是
      尾款．．．是中鉞要求開票支付，非我要求開票．．．（為何要開二張票？）
      因為我二人均認為五萬元金額太大，所以我二人商量各開二萬五千元．．．」
      （見本院八十八年十一月二十九日訊問筆錄）、「買檳榔時發現皮夾遺失，所
      以．．．用行動電話打給丙○○，也是打給丙○○的行動電話．．．不知丙○○當時人在何處，我沒問他，他也沒告訴我．．．（你直接打電話給丙○○的
      行動電話外，有無再打電話給他？）沒有，只有打一次，也沒打到他家或他公
      司」云云（見本院八十九年五月十二日訊問筆錄），在在均足證渠等之陳述矛
      盾不一，顯然渠等所為陳述，應係串證之詞。況證人丁○○更證稱：伊連同皮
      夾一起遺失，而皮夾內尚有國民身分證、駕駛執照、全民健康保險卡、支票、
      現金，但伊並未報警，亦未申請補發證件，約隔一星期，始有人將伊國民身分
      證、駕駛執照、全民健康保險卡等寄回給伊，但伊未留下資料云云，實令人匪
      夷所思。蓋倘證人丁○○確曾連國民身分證、駕駛執照、全民健康保險卡、支
      票、現金等一併遺失，而國民身分證、駕駛執照、全民健康保險卡均係個人之
      重要證件，然其竟能毫無任何舉措，而未報案，亦未申請補發，著實使人難以
      相信。再者，倘被害人丙○○確係於八十八年二月十日即獲證人丁○○告知上
      開二紙支票遺失，則其何以迄至八十八年三月十日始辦理掛失止付？又被害人
      黃金鉞對此雖辯稱：伊聽朋友說到期才辦止付還來得及云云，然此亦顯與一般
      人發現票據遺失時，即急欲辦理掛失止付之情形有違。況被害人黃金鉞於八十
      八年三月十日前往臺灣土地銀行湖口分行辦理掛失止付，亦非主動前往，而係
      因其支票存款帳戶內之金額不足，乃經臺灣土地銀行湖口分行經辦人員沈雅玲
      通知補足款項時，始至臺灣土地銀行湖口分行辦理掛失止付，此亦據證人沈雅
      玲到庭證述屬實。據此，亦足證其前開所辯：伊相聽朋友說到期才辦止付還來
      得及，故未馬上辦理掛失止付云云，顯然亦有不實。又其同時辯稱：伊每天都
      會打電話去問有無人去提示支票，當天伊打電話去問才知有人提示上開二紙支
      票，所以伊才去辦理掛失止付云云，亦顯然不實，尤足見其心虛以謊圓謊。綜
      據上述，均足證被害人丙○○指稱上開二紙支票係伊於八十八年二月十日簽發
      交付予丁○○，而丁○○於當日即遺失云云，乃絕非屬實。
五、綜上，本件上開二紙支票應確係被害人黃金鉞簽發借予被告，已如前述。況被害
    人黃金鉞及證人丁○○指陳上開二紙支票係被害人黃金鉞於八十八年二月十日簽
    發交付予丁○○，而丁○○於當日即遺失云云，亦已證明確非屬實。揆諸前揭說
    明犯罪事實，應依證據認定之，無證據不得推定其犯罪事實。又認定不利被告之
    事實，須依積極證據，苟積極證據不足為不利於被告事實之認定時，即應為有利
    於被告之認定，更不必有何有利之證據。本件既無積極證據足為不利於被告事實
    之認定，即應為有利於被告之認定。此外，復查無其他積極證據足資證明被告有
    何侵占遺失物之情事，應認為其犯罪尚屬不能證明，原審失察，遽以論罪科刑，
    尚有未當。上訴意旨據此指摘原判決不當，為有理由，自應由本院予以撤銷改判
    ，並準用刑事訴訟法第三百六十九條第二項規定自為第一審判決，而為被告無罪
    嫌判決之諭知。
六、第按，本件既應為上訴人即被告無罪判決之諭知，則依刑事訴訟法第四百五十二
    條、第四百五十一條之一第四項但書第三款之規定，本案原審自不得逕以簡易判
    決處刑。為此本院管轄第二審之合議庭雖將原判決撤銷改判，然原審既不得逕以
    簡易判決處刑，則本院管轄第二審之合議庭自應準用刑事訴訟法第三百六十九條
    第二項規定自為第一審判決，附此敘明。
七、末按，被害人黃金鉞是否亦涉有刑法第一百七十一條第一項之未指定犯人誣告罪
    及證人丁○○是否亦涉有刑法第一百六十八條之偽證罪嫌，應由檢察官本毋枉毋
    縱精神詳予追究，以彰法制，附此敘明。
據上論斷，應依刑事訴訟法第四百五十五條之一第一項、第三項、第三百六十九條第
一項前段、第二項、第三百六十四條、第三百零一條第一項，判決如主文。
本案經檢察官林李嘉到庭執行職務。
中      華      民      國      八十九    年      七    月      二十一  日
                                臺灣新竹地方法院刑事第二庭
                                    審判長法  官  汪  銘  欽
                              法  官  謝  永  昌
                                          法  官  蘇  嘉  豐
右正本證明與原本無異。
如不服本判決，應於判決送達後十日內向本院提出上訴狀( 應附繕本 )，上訴於
臺灣高等法院。
                                          書記官  朱  志  平
中      華      民      國      八十九    年      七    月      二十一  日


司法院資訊處製作；財團法人民間司法改革基金會備份。
